【裁判字號】    97,上重訴,11
【裁判日期】    970826
【裁判案由】    違反毒品危害防制條例
【裁判全文】
臺灣高等法院高雄分院刑事判決        97年度上重訴字第11號
上  訴  人
即  被  告  甲○○
                    （臺灣高雄看守所羈押中）
選任辯護人  許再定法律扶助律師
上列上訴人因違反毒品危害防制條例案件，不服臺灣高雄地方法
院97年度重訴字第9 號中華民國97年4 月2 日第一審判決（起訴
案號：臺灣高雄地方法院檢察署96年度偵字第31265 號、97年度
偵字第1662號；併辦案號：同署97年度偵字第4061號），提起上
訴，本院判決如下：
     主  文
原判決撤銷。
甲○○共同運輸第一級毒品，累犯，處無期徒刑，褫奪公權終身
。扣案第一級毒品海洛因（毛重貳萬壹仟壹佰肆拾貳公克，淨重
貳萬零壹佰柒拾壹公克，驗餘淨重貳萬零壹佰拾捌點玖玖公克
）沒收銷燬；鋼鐵模具組沒收。
     事  實
一、甲○○曾於民國79年間，因偽造有價證券、偽造署押、逃亡
    等案件，分別經法院判處有期徒刑3 年3 月、3 月、2 年，
    並經臺灣高等法院臺中分院80年度聲字第57號裁定定其應執
    行刑為有期徒刑4 年8 月確定，於80年5 月31日入監執行，
    於82年5 月5 日縮短刑期假釋出監，於83年9 月18日假釋期
    滿執行完畢，猶不知悔改，明知海洛因係行政院依懲治走私
    條例第2 條第4 項公告之「管制物品及其數額」甲類第4 款
    管制進出口物品，且為毒品危害防制條例第2 條第2 項第1
    款所稱之第一級毒品，不得持有、運輸，竟與劉禮增（其因
    後述共同運輸第一級毒品罪，經臺灣高等法院以89年度上更
    一字第1182號判處無期徒刑，褫奪公權終身，並經最高法院
    91年度台上字第1603號判決駁回上訴確定）、鄧鎮國（臺灣
    桃園地方法院檢察署另案通緝中）及姓名年籍不詳綽號「阿
    明」之成年人，共同基於私運管制物品進口及運輸第一級毒
    品海洛因之犯意聯絡，先由劉禮增、鄧鎮國於88年5 月初某
    日，在臺北市○○路與民權東路口附近之某咖啡店內，謀議
    以模具內夾藏海洛因運輸進口，由鄧鎮國負責在泰國某地，
    將海洛因分別以牛皮紙包裝為60小塊後，藏於其所有之3 組
    外圍長44公分、寬39.9公分，高54.6公分、總重約1750公斤
    之3 層鋼鐵模具內（其中每1 組鋼鐵模具之第1 層凹槽內寬
    28.4公分、長33.5公分、深8.8 公分內置放8 塊海洛因、第
    2 層置放12塊海洛因，3 組鋼鐵模具共60塊海洛因），由劉
    禮增負責找尋不知情之國內廠商代為申報進口模具。劉禮增
    見其妹婿陶克平所經營之創品股份有限公司（下稱創品公司
    ）為C1貨物免驗廠商，遂於88年5 月15日以新臺幣（下同）
    100,265 元之代價，商請不知情之陶克平代為申報上開鋼鐵
    模具3 組，劉禮增與鄧鎮國並於同年5 月24日前往創品公司
    ，陶克平則交代該公司不知情之員工洪秀薷於同日辦理該批
    貨物進口事宜。鄧鎮國則於同年5 月27日將上開內藏海洛因
    之模具3 組，由泰國曼谷委由荷蘭航空公司ＫＬ877 號班機
    運輸送至我國中正國際機場貨運站（主提單號碼074/000000
    00號、分提單號碼為10535 號），由洪秀薷於翌日（28日）
    委請三光社有限公司（址設臺北市○○○路○ 段96號2 樓3
    室）不知情之職員蕭寶珠代為辦理報關提貨手續，並於同年
    5 月31日驗關後，通知不知情之成年人于滋濤前往中正機場
    領貨運送至創品公司。鄧鎮國則於貨物到站後之5 月28日即
    與不知情之同居女友蔡雪蓉離開國境，有關提交貨事宜由與
    之有犯意聯絡之甲○○負責連繫。甲○○則於88年5 月31日
    晚間8 時許，在臺北市士林區金雞廣場附近，交付劉禮增擬
    充作創品公司押金之20萬元及作為聯絡用之行動電話號碼，
    並指示劉禮增聯絡貨車運送上開鋼鐵模具事宜。甲○○復於
    88年5 月29日晚間8 時許，在高雄市○○路367 號乙○○住
    處樓下，邀乙○○（其因後述共同運輸第一級毒品罪，經臺
    灣高等法院以89年度上更一字第1182號判處有期徒刑12年，
    褫奪公權5 年，並經最高法院91年度台上字第1603號判決駁
    回上訴確定）接載前開夾藏海洛因之鋼鐵模具，經乙○○允
    諾後，遂基於共同運輸上開內夾藏有海洛因之鋼鐵模具之犯
    意聯絡，先由甲○○於88年5 月30日，交付乙○○00000000
    00號行動電話1 只（以他人名義申辦）供聯絡使用，嗣由「
    阿明」指示乙○○於與運送車輛會合後，引導該車輛及人員
    前往高雄縣仁武鄉後港巷88號「惠大鐵工廠」卸貨，並應允
    以15,000元為報酬。嗣於88年5 月31日晚間，內政部警政署
    航空警察局（下稱航警局）人員循線查獲劉禮增後，遂由員
    警指示劉禮增續與鄧鎮國保持聯繫，再由已實無運送真意之
    劉禮增依照甲○○先前之指示聯絡不知情之秦曾潮（綽號阿
    文）繼於88年6 月1 日上午9 時30分許，由桃園縣蘆竹鄉○
    ○○街36號，將置有海洛因之鋼鐵模具3 組裝車運往高雄，
    劉禮增並未告知秦曾潮確切之交貨地點，只向秦曾潮稱「李
    先生」會主動連絡並告知要將貨送至高雄何處。嗣於秦曾潮
    駕駛車輛沿中山高速公路南下途中，由乙○○以0000000000
    號行動電話聯絡詢問所在位置，最後始告知秦曾潮於同日下
    午3 時30分許，將該批模具載至中山高速公路高雄縣大社交
    流道後，並開啟故障燈資為識別，乙○○隨即駕駛向所任職
    盈賓工程公司借得之車牌號碼YW-9588 號小貨車趨前詢問並
    查看，經確定無誤後，嗣於指示秦曾潮尾隨其所駕駛小貨車
    前往上開鐵工廠時，即為跟監之員警當場查獲，致未得逞，
    並扣得上開共犯鄧鎮國所有供運輸海洛因所用之鋼鐵模具3
    組，暨其內所藏置之海洛因（毛重21142 公克，淨重20 171
    公克，驗餘淨重20138.99公克）。甲○○知悉乙○○案發被
    捕後，於88年6 月8 日搭機前往香港轉赴大陸地區，嗣於89
    年間在大陸地區因另犯毒品等案件經大陸地區法院判刑8 年
    ，入監執行至96年11月2 日始遣返澳門，而由我國警方自澳
    門拘提押解回台。
二、案經臺灣高雄地方法院檢察署檢察官自動檢舉偵查起訴及移
    送併辦。
     理  由
一、證據能力：
(一)、證人陶克平、洪秀薷、秦曾潮、乙○○、劉禮增、蔡雪蓉、
    于滋濤等人警詢陳述，其性質雖屬傳聞證據，惟上開警詢筆
    錄內容，業經本院審理時予以提示並告以要旨，且經檢察官
    及被告表示意見，當事人或辯護人已知上述筆錄乃傳聞證據
    ，且均未於言詞辯論終結前對該等筆錄內容異議，且本院審
    酌上開筆錄作成時，較無人情施壓或干擾，亦無不當取供之
    情形，認為以之作為本案之證據亦屬適當，依刑事訴訟法第
    159 條之5 第1 項規定，自得為證據。
(二)、證人陶克平、洪秀薷、秦曾潮、乙○○等人於偵查中經具結
    之陳述，並未曾提及檢察官在偵查時有不法取供之情形，且
    亦無證據足以證明證人上開陳述有顯不可信之情況，依刑事
    訴訟法第159 條之1 第2 項規定，自得為證據。
(三)、卷附被告入出境明細資料、海關進出口貨物稅費繳納證兼匯
    款申請書、法務部調查局97年3 月25日調緝參字第09700115
    840 號函、內政部警政署航空警察局97年3 月25日航警刑字
    第097008118 號函等，固均屬書面之傳聞證據，然檢察官、
    被告、辯護人已於本院就此證據能力均表示無意見，且本院
    認為以之作為本件論証之證據，均與待證事實具有關聯性，
    作為本案之證據亦屬適當，依刑事訴訟法第159 條之5 第1
    項規定，自得為證據。
(四)、按鑑定人由審判長、受命法官或檢察官就下列之人選任1 人
    或數人充之：(一)就鑑定事項有特別知識經驗者。(二)經政府機
    關委任有鑑定職務者；鑑定之經過及其結果，應命鑑定人以
    言詞或書面報告；法院或檢察官得囑託醫院、學校或其他相
    當之機關、團體為鑑定，或審查他人之鑑定，並準用第203
    條至第206 條之1 規定，刑事訴訟法第198 條、第206 條第
    1 項、第208 條第1 項定有明文。本件卷附內政部警政署刑
    事警察局88年6 月28日刑鑑字第59461 號鑑驗通知書，雖係
    被告以外之人於審判外之書面陳述，然內政部警政署刑事警
    察局係臺灣高等法院檢察署關於毒品種類、成分鑑定之概括
    選任鑑定機關，此有臺灣高等法院檢察署92年9 月9 日檢文
    允字第092100120 3 號函附之「臺灣高等法院檢察署檢察長
    概括選任鑑定機關表列」足參，則上開槍彈鑑定書，為刑事
    訴訟法第159 條第1 項規定之例外情形，應有證據能力。
二、訊據上訴人即被告甲○○固供認伊有於上述時、地交付20萬
    元給劉禮增，伊之後於高雄又將手機晶片交給乙○○等事實
    ，惟否認上開共同運輸第一級毒品犯行，辯稱：伊僅認識鄧
    鎮國、阿明等人，伊不認識劉禮增，鄧鎮國、劉禮增、阿明
    等人如何找國內廠商自泰國進口模具及模具如何報關空運進
    入台灣，伊均不知情亦未參與策劃、謀議；之後係因鄧鎮國
    自國外打電話回台灣給伊，要跟伊借20萬元，並要伊將20萬
    元交給劉禮增，錢的用途伊並不知情；伊在高雄亦係受劉禮
    增、阿明之託，才將手機晶片交給乙○○，並介紹他們認識
    ，之後係鄧鎮國、劉禮增、阿明直接與乙○○聯繫，如何找
    司機運送模具南下至高雄鐵工廠卸貨等過程，伊均未參與並
    不知情，本案運輸海洛因毒品係鄧鎮國、劉禮增、阿明、乙
    ○○等人間有犯意聯絡，伊對於本案運輸海洛因毒品並不知
    情，更無立於主導地位云云。然查：
(一)、上開事實欄所載共同運輸第一級毒品私運進口等情，業據被
    告甲○○於原審認罪坦承（見原審卷第36、37、112 、115
    頁），核與其前於警詢、偵查、原審訊問所自白情節相符（
    見警一卷第10頁、第31265 號偵卷「下稱偵卷」第7 、8 頁
    、原審聲羈卷第5 、6 頁），而扣案之鋼鐵模具3 組，其內
    所置放之物品，經鑑定結果確為海洛因（毛重21142 公克，
    淨重20171 公克，驗餘淨重20138.99公克），有卷附內政部
    警政署刑事警察局88年6 月28日刑鑑字第59461 號鑑驗通知
    書（外放）、照片暨該批海洛因扣案可稽。又被告知悉乙○
    ○案發被捕後，於88年6 月8 日搭機前往香港轉赴大陸地區
    ，嗣於89年在大陸地區因另犯毒品等案件經大陸地區法院判
    刑8 年，入監執行至96年11月2 日始遣返澳門，而由我國警
    方自澳門拘提押解回台等情，除據被告自白外，並有被告入
    出境明細資料足佐（見警一卷第32頁）。
(二)、共犯鄧鎮國、劉禮增如何謀議以上開進口模具內藏海洛因毒
    品方式，自泰國空運報關入境，並找妥司機載運模具南下高
    雄，而由乙○○與司機連絡卸貨至鐵工廠而為跟監員警查獲
    等事實，亦經證人陶克平、洪秀薷、鄭瑞彎（跟監員警）、
    秦曾潮、乙○○、劉禮增、蔡雪蓉（鄧鎮國女友）、蕭寶珠
    、于滋濤等人各於前案（即劉禮增、乙○○共同運輸第一級
    毒品案件「臺灣高等法院以89年度上更一字第1182號」）之
    警詢、偵查、一、二審等程序中證述明確，並有海關進出口
    貨物稅費繳納證兼匯款申請書可稽（附於上開案件偵卷），
    且此部分事實，業據劉禮增、乙○○上開案件確定判決認定
    在卷（該刑事確定判決，見原審卷第46-53頁）。
(三)、證人乙○○於本件原審亦證述伊有與被告朋友先去看過卸貨
    鐵工廠，伊與運送車輛會合後，引導該車輛欲往鐵工廠卸貨
    時即遭警當場查獲（見原審卷第88頁）等語，復於本院審理
    中就伊於案發時持用與載運模具司機聯絡用之手機係被告所
    交付，被告當時確實要伊接一批貨，被告就是伊於自己所犯
    案件中所供述之外號「啤酒」之人，是被告的朋友「阿明」
    要伊將貨卸到鐵工廠，說要15,000元給伊；伊當時遭警查獲
    後，被告有打電話給伊說，不要供出被告，所以伊之前才說
    「啤酒」不是被告等情證述明確（見本院卷第100-104 頁）
    ，且被告所提出之上訴理由狀內，亦陳明「伊係受劉禮增、
    阿明之託，將手機晶片交給乙○○」（見本院卷第39頁），
    則被告嗣於本院審理時改稱上開手機是阿明交給乙○○（見
    本院卷第121 頁）云云，顯非實在，推諉卸責用意甚明。
(四)、被告於88年5 月31日晚間8 時許，在台北市士林區金雞廣場
    附近交付劉禮增擬充作創品公司押金之20萬元及作為聯絡用
    之行動電話號碼，並指示劉禮增聯絡貨車運送上開鋼鐵模具
    事宜，並於同年月29日晚間8 時許，在高雄市○○路367 號
    之住處樓下，邀乙○○接載前開夾藏海洛因之鋼鐵模具，經
    乙○○允諾後，再由被告於88年5 月30日交付上述00000000
    00號行動電話供乙○○聯絡使用等節，業已認定如前，則被
    告指示乙○○、劉禮增等人運輸毒品，於本案係立於主導之
    地位，顯係以正犯之意思參與本案犯行甚明，被告辯護意旨
    所陳被告所為僅屬幫助行為等語（見本院卷第71頁），自有
    未合。
(五)、公訴意旨雖認被告與乙○○約定，由乙○○於與運送車輛會
    合後，引導該車輛及人員前往高雄縣仁武鄉後港巷88號惠大
    鐵工廠卸貨，並應允以15,000元為報酬等情，然被告辯稱係
    「阿明」與乙○○聯繫將毒品運送至惠大鐵工廠，其並未應
    允乙○○以15,000元為報酬等語，又證人乙○○於原審證稱
    ：在庭的被告，並未載我到惠大鐵工廠瞭解運送的路線，而
    是被告的朋友「阿明」帶我到惠大鐵工廠，…，我之前陳述
    少說了一個人，被告的朋友「阿明」我忘記說了，事實上是
    被告找我載貨，但是運送到惠大鐵工廠以及載我到惠大鐵工
    廠看地點是「阿明」，…，被告只跟我聯絡要去楠梓交流道
    取貨等語（見原審卷第91-92 頁），參以證人乙○○於原審
    業已詳述其如何參與本案運送海洛因等情節，則其因與「阿
    明」不認識，故漏未提及係「阿明」指示其將毒品運送至惠
    大鐵工廠乙節，尚可採信，則此部分公訴意旨應予更正，附
    此敘明。
(六)、綜上所述，被告所辯上情，均屬卸責之詞，不足採信。本件
    事證明確，被告上開共同運輸第一級毒品、走私管制物品進
    口等犯行均堪認定。
三、論罪部分：
(一)、按海洛因係經行政院依懲治走私條例第2 條第4 項公告之「
    管制物品項目及其數額」甲項第4 款之管制進出口物品，且
    為毒品危害防制條例第2 條第2 項第1 款所稱之第一級毒品
    。被告甲○○與其他共犯謀議分工，從泰國運輸海洛因私運
    管制物品進口至桃園縣中正機場後，再由桃園縣運輸至高雄
    縣而為查獲所為，係犯毒品危害防制條例第4 條第1 項之運
    輸第一級毒品罪，及懲治走私條例第2 條第1 項私運管制物
    品進口罪。
(二)、被告與其他共犯謀議分工將上開內藏海洛因之模具3 組由泰
    國運輸入境、領貨、運往高雄，上開運輸行為之時間及空間
    密接，且於主觀犯意上，自始即計劃將毒品運輸至高雄，於
    法律上應評價以單一行為，而僅成立一罪。又被告與共犯劉
    禮增等人將海洛因私運入境，且已著手運輸毒品行為，雖因
    遭警跟監而查獲，惟此部分僅係被告所參與整個運輸行為之
    一部分行為，不應將其切割視為一獨立之行為，而另論以未
    遂犯，附此敘明。另被告持有毒品之低度行為，應為運輸之
    高度行為所吸收，不另論罪。
(三)、被告與劉禮增、鄧鎮國、「阿明」等人間，就前開毒品自泰
    國進口至中正國際機場部分犯行，互有犯意聯絡及行為分擔
    ，皆為共同正犯。被告與乙○○、「阿明」間，就前開毒品
    自桃園縣運輸至高雄縣部分犯行，具有犯意聯絡及行為分擔
    ，亦屬共同正犯（按刑法第28條共犯於95年7 月1 日修正生
    效施行前係規定「2 人以上共同實施犯罪之行為者，皆為正
    犯」，修正施行後則規定「2 人以上共同實行犯罪之行為者
    ，皆為正犯」，修法後將完全未參與犯罪行為之實行之陰謀
    共同正犯及預備共同正犯刪除。而被告等人之上開共同正犯
    關係，無論依修正前刑法第28條，或修正後刑法第28條，均
    構成共同正犯，即無有利、不利之情形，自無庸為新、舊法
    之比較，應適用修正後之刑法第28條規定論以共同正犯（最
    高法院95年11月7 日95年第21次刑事庭會議刑議字第6 號決
    議意旨、97年4 月22日97年第2 次刑事庭會議刑議字第2 號
    決議意旨之同一法理參照）。
(四)、被告與其他共犯利用不知情之證人陶克平、洪秀薷、蕭寶珠
    、于滋濤、秦曾潮等人遂行犯罪，為間接正犯。又被告所犯
    上開2 罪，為一行為觸犯2 罪名，屬於裁判上一罪之想像競
    合犯，應從一重之運輸第一級毒品罪處斷。
(五)、被告曾有如上開事實欄所載假釋期滿執行完畢之事實，有臺
    灣高等法院被告前案紀錄表在卷可憑，被告受有期徒刑之執
    行完畢，於5 年內故意再犯有期徒刑以上之本罪，無論依修
    正前刑法第47條或修正後第47條第1 項之規定均構成累犯，
    即無有利、不利之情形，自無庸為新、舊法之比較，應適用
    修正後之刑法第47條第1 項規定論以累犯，並加重其刑（最
    高法院97年4 月22日97年第2 次刑事庭會議刑議字第2 號決
    議意旨足參）。然被告所犯運輸第一級毒品罪，其法定刑為
    死刑或無期徒刑，依刑法第65條第1 項之規定，不得加重，
    僅就罰金部分予以加重。
(六)、按刑法第59條之酌量減輕其刑，必於犯罪之情狀，在客觀上
    足以引起一般同情，認為即予宣告法定低度刑期，猶嫌過重
    者，始有其適用（最高法院51年台上字第899 號判例要旨足
    參），本件查獲扣案之上開海洛因數量淨重高達20公斤餘，
    市價不菲，如流入市面危害社會情節重大，且被告係指示共
    犯劉禮增、乙○○聯絡貨車運送上開鋼鐵模具事宜，於本案
    運輸毒品參與程度較高，雖未及流入毒品市場販售，仍難認
    被告犯罪情狀，在客觀上有何足以引起一般同情之情形，依
    據上開說明，本院自無從適用刑法第59條減輕其刑。
四、原審因予被告甲○○論罪科刑，固非無見，惟查被告行為後
    ，關於刑法第28條、第47條等規定已有修正，被告所為應適
    用修正後之刑法第28條、第47條第1 項等規定（如上所述）
    ，原判決誤予適用修正前刑法第28條、第47條等規定，自有
    未合。
五、被告甲○○上訴仍執前詞否認犯行，固無理由，惟原判決既
    有上述可議，自應由本院將原判決撤銷改判。審酌本案查獲
    扣案之上開海洛因數量淨重高達20公斤餘，市價不菲，如流
    入市面危害社會情節重大，被告係指示共犯劉禮增、乙○○
    聯絡貨車運送上開鋼鐵模具事宜，於本案運輸毒品參與程度
    較高，並考量共犯劉禮增因本案經判處無期徒刑確定及共犯
    乙○○經判處有期徒刑12年確定（均如前述），被告犯後態
    度等一切情狀，量處如主文所示之無期徒刑，並依法宣告褫
    奪公權終身。又扣押之海洛因（毛重達21142 公克，淨重20
    171 公克，驗餘淨重20138.99公克）為第一級毒品，且由法
    務部調查局保管中，尚未執行銷燬，此有該局97年3 月25日
    調緝參字第09700115840 號函足佐（見原審卷第134 頁），
    爰依毒品危害防制條例第18條第1 項前段沒收銷燬；另扣案
    之鋼鐵模具3 組為供運輸海洛因毒品所用之物，且係由共犯
    鄧鎮國負責在泰國某地，以該鋼鐵模具夾藏毒品，該3 組鋼
    鐵模具應屬共犯鄧鎮國所有之物，且由內政部警政署航空警
    察局扣案中，尚未接獲檢察官執行處分命令，此有該局97年
    3 月25日航警刑字第097008118 號函足佐（見原審卷第135
    頁），爰依共犯共同責任原則，併依同條例第19條第1 項諭
    知沒收。至於共犯乙○○所駕駛之車牌號碼YW-9588 號自用
    小貨車及所使用之行動電話1 具，非屬專供運輸上開海洛因
    毒品所用之器具，又共犯乙○○雖使用該物品犯罪，然未能
    證明係屬被告或其其他共犯所有之物，又在共犯劉禮增處所
    扣得之20萬元，係準備供交付創品公司押金之用，尚難認為
    與本件犯罪有何直接關連，則上開自用小貨車、行動電話1
    具及20萬元，爰不併為沒收之諭知。
六、公訴人於原審移送併辦部分（臺灣高雄地方法院檢察署97年
    度偵字第4061號，見原審卷第126 之1 頁），核與起訴部分
    之犯罪事實相同，係屬單純一罪之同一案件，附此敘明。
據上論斷，應依刑事訴訟法第369 條第1 項前段、第364 條、第
299 條第1 項前段，毒品危害防制條例第4 條第1 項、第18條第
1 項前段、第19條第1 項，懲治走私條例第2 條第1 項，刑法第
2 條第1項 、第11條、第28條、第47條第1 項、第55條、第37條
第1 項，判決如主文。
本案經檢察官方娜蓉到庭執行職務。
中    華    民    國    97    年    8     月    26    日
               刑事第一庭   審判長法  官  郭雅美
                                  法  官  范惠瑩
                                  法  官  張意聰
以上正本證明與原本無異。
如不服本判決應於收受本判決後10日內向本院提出上訴書狀，其
未敘述上訴理由者，並得於提起上訴後10日內向本院補提理由書
狀（均須按他造當事人之人數附繕本）「切勿逕送上級法院」。
中    華    民    國    97    年    8     月    26    日
                                  書記官  陳金
附錄本判決論罪科刑法條：
毒品危害防制條例第4 條第1項
製造、運輸、販賣第一級毒品者，處死刑或無期徒刑；處無期徒
刑者，得併科新臺幣1 千萬元以下罰金。
懲治走私條例第2 條第1項
私運管制物品進口、出口逾公告數額者，處7 年以下有期徒刑，
得併科新臺幣3 百萬元以下罰金。


司法院資訊處製作；財團法人民間司法改革基金會備份。
